臺灣基隆地方法院民事判決
110年度訴字第507號
原      告  劉和美  
訴訟代理人  張耀天律師
被      告  新北市政府警察局瑞芳分局

法定代理人  謝龍富  
訴訟代理人  蔡尚謙律師
            馮如華律師
被      告  林稟勝  

訴訟代理人  連世昌律師
上列當事人間請求拆屋還地等事件，本院於民國111年4月12日言
詞辯論終結，判決如下：
    主      文
被告新北市政府警察局瑞芳分局應將坐落新北市○○區○○段○○○○段
○○○○○○地號土地如附圖編號118-19（1）、118-19（2）所示門牌
號碼新北市○○區○○街○○號房屋（面積三十三平方公尺）及鐵皮房
頂構造物（面積七十二平方公尺）拆除，將上開占有土地返還原
告，並自民國一百一十年十一月十八日起至返還上開占有土地之
日止，按月給付原告新臺幣伍佰肆拾陸元。
被告林稟勝應將坐落新北市貢寮區新北市○○區○○段○○○○段○○○○○○
地號土地如附圖編號118-19（4）所示水泥水池（面積七平方公
尺）拆除，將上開占有土地返還原告，並自民國一百一十年十一
月十八日起至返還上開占有土地之日止，按月給付原告新臺幣參
拾陸元。
原告其餘之訴駁回。
訴訟費用由被告新北市政府警察局瑞芳分局負擔百分之七十四、
被告林稟勝瑞負擔百分之五，餘由原告負擔。
本判決第一項命返還土地部分，於原告以新臺幣貳拾參萬壹仟元
供擔保；命給付金錢部分就已到期之金額，於原告以到期金額三
分之一金額供擔保，得為假執行。但被告新北市政府警察局瑞芳
分局如就命返還土地部分以新臺幣陸拾玖萬參仟元、命給付金錢
部分以到期金額之全額供擔保後，得免為假執行。
本判決第二項命返還土地部分，於原告以新臺幣壹萬伍仟肆佰元
供擔保；命給付金錢部分就已到期之金額，於原告以到期金額三
分之一金額供擔保，得為假執行。但被告林稟勝如就命返還土地
部分以新臺幣肆萬陸仟貳佰元、命給付金錢部分以到期金額之全
額供擔保後，得免為假執行。
原告其餘假執行之聲請駁回。
    事實及理由
一、查被告新北市政府警察局瑞芳分局（下稱瑞芳分局）之法定
    代理人原為王鴻儒，後來於民國111年1月16日變更為謝龍富
    ，有內政部111年1月12日台內人字第1110002159號令可稽，
    茲據瑞芳分局具狀聲明承受訴訟，核與民事訴訟法第175條
    規定相符，應予准許。
二、原告主張：
　㈠原告前為坐落新北市○○區○○段○○○○段00000地號土地（下稱11
    8地號土地）共有人，應有部分3分之1，向本院提起分割共
    有物訴訟，經本院以106年度訴字第512號民事判決（下稱系
    爭分割共有物訴訟）由原告取得坐落新北市○○區○○段○○○○段
    000000地號土地（下稱118-19地號土地）確定。瑞芳分局所
    有門牌號碼新北市○○區○○街00號建物（下稱系爭建物）及鐵
    皮房頂構造物（下稱系爭鐵皮屋）無權占用118-19地號土地
    如新北市瑞芳地政事務所111年1月1日瑞土測字第22號複丈
    成果圖（下稱附圖）編號118-19⑴、118-19⑵所示面積各33平
    方公尺、72平方公尺，被告林稟勝（下稱林稟勝）所有棚架
    、水泥水池（以下各稱系爭棚架、系爭水泥水池）無權占用
    118-19地號土地如附圖編號118-19⑶、118-19⑷所示面積各29
    平方公尺、7平方公尺，依民法第767條第1項規定，請求瑞
    芳分局拆除系爭建物、系爭鐵皮屋，林稟勝拆除系爭棚架、
    系爭水泥水池，返還所占用之土地。又被告無權占用118-19
    地號土地，係無法律上原因受有相當於租金之利益，致原告
    受有損害，以被告占用面積及110年土地申報地價每平方公
    尺新臺幣（下同）6,600元，按年息8%計算相當於租金之不
    當得利，依民法第179條規定，請求被告給付自起訴狀繕本
    送達翌日起至返還118-19地號土地之日止相當於租金之不當
    得利等語。
　㈡並聲明：⒈瑞芳分局應將坐落118-19地號土地上如附圖編號11
    8-19⑴、118-19⑵所示系爭建物、系爭鐵皮屋拆除，將上開占
    用土地返還原告，並自起訴狀繕本送達翌日起至返還土地之
    日止，按月給付原告4,620元。⒉林稟勝應將坐落118-19地號
    土地上如附圖編號118-19⑶、118-19⑷所示系爭棚架、系爭水
    泥水池拆除，將上開占用土地返還原告，並自起訴狀繕本送
    達翌日起至返還土地之日止，按月給付原告1,584元。㈢願供
    擔保請准宣告假執行。
三、被告抗辯大致如下：
　㈠瑞芳分局部分：
　⒈118-1地號土地於70年間為賴蒼梧、賴文成、張金枝（下稱賴
    蒼梧等3人）所共有，基於瑞芳分局設立派出所之需求，於7
    0年11月1日出具土地使用權同意書予瑞芳分局，同意無償提
    供部分土地供瑞芳分局建造和美派出所，雙方成立未定期限
    之使用借貸契約，目的係供瑞芳分局建造系爭建物及系爭鐵
    皮屋，於系爭建物、系爭鐵皮屋不堪使用之前，瑞芳分局均
    有繼續使用118-19地號土地之權利。
　⒉上開使用借貸契約雖屬債權契約，但是使用借貸之目的在於
    使瑞芳分局於土地上建造派出所，以建物不能與土地分離而
    存在之事物本質，倘第三人得由建物占有土地之公示外觀，
    知悉或可得而知占有土地之原因或權源，仍買受土地，依債
    權物權化之法理，自應認該使用借貸契約對於受讓第三人繼
    續存在。瑞芳分局於71年間已在118-1地號土地上建造和美
    派出所，已具備使第三人知悉之公示作用，原告於73年間拍
    定共有人賴蒼梧之應有部分當時或之前，應已明知或可得而
    知瑞芳分局在118-1地號土地上建有系爭建物及系爭鐵皮屋
    之情事，且瑞芳分局有繼續占用之正當權源，應類推適用民
    法第425之1、第426條之1規定。原告所有118-19地號土地係
    分割自118-1地號土地，基於債權物權化之結果，原告應受
    上開使用借貸契約效力之拘束。
　⒊原告於73年間買受118-1地號土地之應有部分時，即已知悉或
    可得而知瑞芳分局有占有使用土地之權利，仍執意買受，直
    到105年提起系爭共有物分割訴訟為止，長期未向瑞芳分局
    主張任何法律權利，顯見已默認系爭建物及系爭鐵皮屋有合
    法占有118-1地號土地之權源，原告於分割取得118-19地號
    土地後，請求瑞芳分局拆屋還地，有違誠信原則，且使附近
    居民無法繼續受和美派出所之照料及服務，亦影響當地治安
    ，衡量原告行使權利與瑞芳分局及國家社會因其權利行使所
    受損害後，原告是以損害瑞芳分局為主要目的，係屬權利濫
    用。
  ㈡林稟勝部分：
　⒈系爭棚架目前鏽蝕嚴重、頹圮不堪，可見搭建已有數十年之
    久，係和美派出所為了焚燒廢棄文件所搭建遮雨之用，當時
    林稟勝年紀幼小，實無能力出資興建，現在亦未使用，故非
    系爭棚架之事實上處分權人，當然沒有無權占用或不當得利
    情形，且系爭水泥水池面積大約2坪，林稟勝於本院111年1
    月10日履勘完畢後，已將系爭水泥水池越界部分之木板拆除
    ，原告請求林稟勝拆除系爭棚架及系爭水泥水池，實屬權利
    濫用並違反誠信原則。
　⒉原告係以118-19地號土地之公告現值計算不當得利，並非以
    申報地價計算，與土地法第105條準用第97條規定有違，且
    自原告於73年間拍賣取得後並無任何利用或出租，又地處偏
    僻之新北市貢寮區海濱，距離基隆市中心遙遠，土地之經濟
    價值極為低廉，原告應就林稟勝每月受有相當於租金之不當
    得利數額負舉證之責。
  ㈢並均答辯聲明：⒈原告之訴駁回。⒉如受不利判決，願供擔保
    請准宣告免為假執行。
四、查118-1地號土地於71年11月1日由當時所有權人賴蒼梧等3
    人出具118-1地號土地使用權同意書，由瑞芳分局為起造人
    在118-1地號土地興建系爭建物，作為和美派出所辦公使用
    。又原告於73年8月28日因拍賣取得118-1地號土地原所有權
    人賴蒼梧之應有部分3分之1，於73年10月11日辦理移轉登記
    ，並於106年7月24日提起系爭分割共有物訴訟，林稟勝同為
    118-1地號土地共有人之一，經本院以106年度訴字第512號
    民事判決118-1地號土地准予原物分割，由原告於108年11月
    29日以判決共有物分割為原因登記為118-19地號土地所有權
    人，且經本院於111年1月10日會同新北市瑞芳地政事務所前
    往現場勘驗，由兩造先行確認系爭建物、系爭鐵皮屋、系爭
    棚架、系爭水泥水池之範圍，再請新北市瑞芳地政事務所測
    量有無占用原告所有之118-19地號土地及其面積後，繪製複
    丈成果圖送院，系爭建物、系爭鐵皮屋及系爭棚架、系爭水
    泥水池占用118-19地號土地範圍、面積如附圖編號118-19⑴
    、118-19⑵、118-19⑶、118-19⑷所示等事實，有118-19地號
    土地登記第一類謄本、新北市政府工務局108年5月20日新北
    工施字第1080858356號函附使用執照存根、建造執照、土地
    使用權同意書、本院111年1月10日勘驗筆錄、現場照片、新
    北市瑞芳地政事務所111年2月23日新北瑞地測字第11161316
    88號函附土地複丈成果圖等件在卷可稽，且為兩造所不爭執
    ，並經本院主動調閱106年度訴字第512號分割共有物事件卷
    宗核對，應認與事實相符。
五、原告主張系爭建物、系爭鐵皮屋為瑞芳分局所有，系爭棚架
    、系爭水泥水池為林稟勝所有，均無權占用118-19地號土地
    ，依民法第767條第1項、第179條規定，請求被告拆除118-1
    9地號土地上之系爭建物、系爭鐵皮屋、系爭棚架、系爭水
    泥水池，返還占用之土地，並給付相當於租金之不當得利，
    為被告所否認，並以前詞置辯，本院判斷如下：
  ㈠瑞芳分局所有系爭建物及系爭鐵皮屋有無占用118-19地號土
    地之合法權源？
　⒈118-1地號土地原係賴蒼梧等3人所有，於70年11月1日出具土
    地使用權同意書，無償借予瑞芳分局使用興建系爭建物，作
    為和美派出所辦公使用，已如前述，瑞芳分局抗辯其與賴蒼
    梧等3人就118-1地號土地成立未定期限之使用借貸契約，固
    為原告所不爭執，但是基於債之關係之相對性，該使用借貸
    契約效力並不及於原告，瑞芳分局不得以其與賴蒼梧等3人
    間之使用借貸契約對抗原告。
  ⒉又民法第425條之1、第426條之1規定是針對土地及房屋所有
    權同屬一人之情形，而將土地及房屋分別處分，其房屋承買
    人始有受特別保護之必要，故以「土地與房屋同屬一人所有
    」為適用前提，且使用借貸與租賃性質不同，借用土地興建
    房屋並無民法第425條之1、第426條之1規定之適用。118-1
    地號土地與系爭建物及系爭鐵皮屋，原即分屬賴蒼梧等3人
    與瑞芳分局所有，非同屬一人而出售不同之人，且瑞芳分局
    是基於與賴蒼梧等3人間之使用借貸契約興建系爭建物及系
    爭鐵皮屋，與民法第425條之1、第426條之1規定之要件不合
    ，瑞芳分局辯稱類推適用民法第425條之1、第426條之1規定
    ，原告應受上開使用借貸契約之拘束云云，自不可採。
　⒊至於大法官會議釋字第349號解釋文係就共有土地分管契約是
    否及於應有部分之繼受人所為，並明白肯認債權契約相對效
    力之原則，僅於共有人間訂有分管契約其後轉讓其應有部分
    之情形，雖分管契約為債權契約，但是如果其應有部分受讓
    人明知或可得而知該分管契約仍予受讓者，即應受分管契約
    之拘束，亦即例外地使原屬債權契約之分管契約對第三人發
    生效力，至於受讓人為善意並無可得而知其分管契約而受讓
    之際，該受讓人即不受分管契約之拘束，並非所有債權契約
    一旦具有公示性即發生對世效力之旨，且使用借貸與租賃性
    質不同，而無買賣不破租賃原則之適用，已如前述，瑞芳芳
    分局援引大法官會議釋字第349號解釋文，辯稱：系爭建物
    及系爭鐵皮屋坐落118-1地號土地之上，具有公示性，原告
    明知118-1土地存有使用借貸關係仍受讓之，應受該使用借
    貸契約之拘束等等，沒有依據。
　⒋另所謂默示之意思表示，係指依表意人之舉動或其他情事，
    足以間接推知其效果意思者而言，若單純之沉默，則除有特
    別情事，依社會觀念可認為一定意思表示者外，不得謂為默
    示之意思表示（最高法院29年上字第762號判例參照）。查
    意思表示有明示及默示之分，前者係以言詞、文字或其他習
    用方法直接表示其意思，後者乃以其他方法間接的使人推知
    其意思，且默示之意思表示與單純之沉默有別，單純之沉默
    除經法律明定視為已有某種意思表示外，不得即認係表示行
    為。瑞芳分局辯稱系爭建物及系爭鐵皮屋長期占用土地，原
    告未曾主張任何法律權利，已默認系爭建物及系爭鐵皮屋有
    合法占有權源，惟對無權占有人之使用未加異議，僅單純沈
    默而未為制止者，不生任何法律效果，亦非默許同意使用（
    最高法院104年度台上字第644號、105年度台上字第13號判
    決意旨參照），瑞芳分局沒有舉證原告究竟有何舉動或具體
    情事，足以推知其有默示同意瑞芳分局有繼續使用土地之權
    利，縱未異議或有任何舉動，亦僅單純沈默，不生任何法律
    效果，不能認為有默示瑞芳分局繼續使用土地之意思表示。
　㈡原告依民法第767條第1項規定，請求被告拆除系爭建物、系
    爭鐵皮屋、系爭棚架、系爭水泥水池，有無理由？　　
　⒈所有人對於無權占有或侵奪其所有物者，得請求返還之。對
    於妨害其所有權者，得請求除去之。民法第767條第1項前段
    、中段定有明文。以無權占有為原因，請求返還所有物之訴
    ，被告對原告就其物有所有權存在之事實無爭執，而僅以非
    無權占有為抗辯者，原告於被告無權占有之事實，無舉證責
    任，被告應就其取得占有係有正當權源之事實證明之，如不
    能證明，則應認原告之請求為有理由，最高法院92年度台上
    字第312號判決意旨可資參照。原告為118-19地號土地之所
    有人，系爭建物、系爭鐵皮屋、系爭水泥水池分別占用118-
    19地號土地如附圖編號118-19⑴、118-19⑵、118-19⑷所示面
    積各33平方公尺、72平方公尺、7平方公尺，已如前述，被
    告未能舉證證明其等有占用118-19地號土地之合法權源存在
    ，並對原告之所有權造成妨害，原告基於土地所有人地位，
    為保障所有物之完整利用、收益，請求被告將無權占有土地
    之地上物拆除並返還土地，係權利之正當行使，難認係專以
    損害被告之目的而行使權利，並無違反誠信原則及權利濫用
    之情形，原告請求被告拆除118-19地號土地上如附圖編號11
    8-19⑴、118-19⑵、118-19⑷所示面積各33平方公尺、72平方
    公尺、7平方公尺之地上物，將占用土地返還原告，為有理
    由，應予准許。
  ⒉另物之拆除，為事實上之處分行為，僅所有人或有事實上處
    分權之人，方有拆除之權限（最高法院102年度台上字第205
    3號判決意旨參照），因此於拆屋訴訟中，有關被告係有拆
    除權之人，為原告於起訴時應表明之原因事實，倘被訴負有
    拆屋義務之被告並無完全之所有權或事實上處分權，原告即
    難受有利之判決。原告請求林稟勝拆除系爭棚架，林稟勝否
    認系爭棚架係其出資興建，原告自應舉證證明林稟勝對於系
    爭棚架有所有權或事實上處分權。查系爭分割共有物訴訟於
    106年12月13日勘驗測量筆錄記載：「…和美派出所所使用的
    綠色鐵皮後方，沿著屋頂搭鐵皮出來，被告林稟勝表示，該
    綠色鐵皮建物外的『屋簷空間』為其所有，亦是由其在使用中
    。中間為魚池，現沒有養魚，是被告林稟勝出資興建…。」
    （本院106年度訴字第512號卷第223頁），可見系爭棚架是
    系爭鐵皮屋屋頂之延伸，並有照片可以證明（同上卷第241
    頁），客觀上應非林稟勝另外單獨出資興建，且林稟勝僅表
    示「屋簷空間」為其所有及使用，與承認魚池是其出資興建
    之內容有別，由上開筆錄之整體內容，不能認為林稟勝自認
    系爭棚架為其所有或出資興建。至於林稟勝訴訟代理人於本
    院110年12月9日言詞辯論期日固然自認系爭棚架為林稟勝所
    有（本院卷第131頁），但已於本院111年4月12日言詞辯論
    期日表示上開陳述與事實不符，且依系爭棚架之構造足以證
    明並非林稟勝所出資興建，依民事訴訟法第279條第3項規定
    ，自得撤銷所為與事實不符之自認。林稟勝既非系爭棚架之
    所有人或事實上處分權人，即無拆除系爭棚架之權限，原告
    請求林稟勝拆除系爭棚架並返還占用部分之土地，應屬無據
    。
　㈢原告依民法第179條規定得請求被告給付自起訴狀繕本送達翌
    日即110年11月18日起至返還土地之日止之不當得利金額為
    若干？　　　　
　⒈無法律上之原因而受利益，致他人受損害者，應返還其利益
    ，民法第179條前段定有明文。而無權占有他人之土地，可
    能獲得相當於租金之利益，為社會之通常觀念（最高法院61
    年台上字第1695號判例參照）。系爭建物、系爭鐵皮屋、系
    爭水泥水池占用原告所有118-19地號土地，並無正當權源而
    屬無權占有，被告係無法律上之原因而受利益，致原告受有
    損害，原告依民法第179條規定，請求被告給付自起訴狀繕
    本送達翌日即110年11月18日起至返還土地之日止之相當於
    租金之利益，係有依據。
  ⒉城市地方房屋之租金，以不超過土地及其建築物申報總價額
    年息10%為限，該規定於租用基地建築房屋準用之；又所謂
    土地總價額係以法定地價為準，而法定地價係土地所有權人
    依土地法所申報之地價，在實施平均地權條例地區，係指土
    地所有權人於地政機關舉辦規定地價或重新規定地價時之公
    告申報期間內自行申報之地價，如土地所有權人未於公告期
    間申報地價者，以公告地價80%為其申報地價。土地法第97
    條第1項、第105條、第148條、土地法施行法第25條、平均
    地權條例第16條分別定有明文。又基地租金之數額，除以基
    地申報地價為基礎外，尚須斟酌基地之位置，工商業繁榮之
    程度，承租人利用基地之經濟價值及所受利益等項，並與鄰
    地租金相比較，以為決定，並非必達申報總地價年息10%最
    高額（最高法院68年台上字第3071號判例意旨參照）。本院
    審酌118-19地號土地鄰近濱海公路，有公車經過，交通往來
    尚屬便利，周圍商業並不繁榮及作為派出所、廢棄魚池之經
    濟利益不高等一切情狀，認被告因無權占有原告所有118-19
    地號土地所生相當於租金利益之不當得利，應以118-19地號
    土地申報地價年息6%為適當。
　⒊查118-19地號土地109年度申報地價為每平方公尺1,040元，
    有土地登記第一類謄本可憑（本院卷第47頁），瑞芳分局、
    林稟勝占用土地面積分別為105平方公尺（計算式：33＋72＝1
    05）、7平方公尺，依此計算，原告得請求瑞芳分局、林稟
    勝自110年11月18日起至返還土地之日止，按月各給付546（
    計算式1,040×105×6%12＝546）、36元（計算式1,040×7×6%
    12＝36，小數點以下四捨五入），超過這部分的金額，則屬
    無據。
六、綜上所述，原告依民法第767條第1項規定，請求瑞芳分局拆
    除115-19地號土地上如附圖編號118-19⑴、118-19⑵所示系爭
    建物、系爭鐵皮屋，林稟勝拆除115-19地號土地上如附圖編
    號118-19⑷所示系爭水泥水池，將該部分土地返還予原告，
    另依民法第179條規定請求瑞芳分局、林稟勝自110年11月18
    日起至返還占用土地之日止，按月各給付原告546元、36元
    ，為有理由，應予准許，超過這部分的請求，為無理由，應
    予駁回。
七、兩造分別陳明願供擔保，聲請宣告假執行或免為假執行，就
    原告勝訴部分，合於法律規定，爰各酌定相當之擔保金額宣
    告之；原告其餘假執行之聲請，因訴之駁回失所依附，應予
    駁回。 
八、本件事證已經明確，兩造其餘之攻擊或防禦方法及提出之證
    據，經本院斟酌後，認為均不足以影響本判決之結果，自無
    逐一詳予論駁之必要，併此敘明。
九、結論：本件原告之訴為一部有理由，一部無理由，依民事訴
    訟法第79條、第390條第2項、第392條第2項，判決如主文。
中　　華　　民　　國　　111 　年　　 5  　月　　3　　 日
                  民事庭法　官  陳湘琳　　　　　
以上正本係照原本作成。
對於本件判決如有不服，應於收受送達後20日內向本院提出上訴
書狀，敘述上訴之理由，上訴於臺灣高等法院，並按他造當事人
之人數附具繕本。如委任律師提起上訴者，應一併繳納上訴審裁
判費。　
中　　華　　民　　國　　111 　年　　 5  　月　　3　　 日
                        書記官　陳柏宏